【裁判字號】    95,台上,5687
【裁判日期】    951019
【裁判案由】    偽造有價證券
【裁判全文】
最高法院刑事判決            九十五年度台上字第五六八七號
上  訴  人  甲○○
選任辯護人  劉純增律師
上列上訴人因偽造有價證券案件，不服台灣高等法院中華民國九
十五年七月二十七日第二審更審判決（九十五年度上更(一)字第一
七八號，起訴案號：台灣板橋地方法院檢察署九十年度偵字第四
七六０號、九十年度偵緝字第二七一號），提起上訴，本院判決
如下：
    主  文
原判決撤銷，發回台灣高等法院。
    理  由
本件原判決撤銷第一審關於上訴人甲○○部分之不當科刑判決，
改判依牽連犯從一重論處上訴人意圖供行使之用，而偽造有價證
券罪刑，固非無見。
惟查：(一)、科刑之判決書，須將認定之犯罪事實詳記於事實欄，
然後於理由內逐一說明其所憑之證據及認定之理由，使事實與理
由兩相一致，方為合法，倘事實欄已有記載，而理由內未加說明
，是為理由不備；如事實之記載先後相互齟齬，或理由說明與事
實記載不相符合，均屬判決理由矛盾，其判決當然違背法令。原
判決事實欄僅籠統記載：「甲○○經由不明管道而取得杜永清遭
竊之台北縣汐止市農會信用部帳號00000－000000號
之空白支票一張（票號ＦＡ0000000，已由不詳之人偽造
杜永清印文），明知為盜贓物，竟予以收受。復明知未經原發票
人杜永清之授權或同意，竟意圖供行使之用，擅自在台北縣中和
市○○街六巷七之二號三樓，於上開……空白支票上，填載面額
為新台幣（下同）五萬二千元、發票日為民國八十九年三月七日
……」等情，但對上訴人究係於何時地收受該紙票號ＦＡ000
0000之空白支票（下稱本件支票），及於何時擅自在本件支
票上填載面額、發票日等攸關犯罪時間、地點之事項，並未於事
實欄明白認定，詳細記載，已不足為適用法律之依據。又依上所
述，原判決事實欄既認定上訴人明知本件支票為贓物，竟予以收
受，且於收受時，該紙支票已由不詳之人偽造杜永清之印文等情
，然理由內就如何認定上訴人於收受時已「明知」本件支票係屬
贓物，當時該紙支票上且已由他人偽造杜永清之印文一節，卻未
說明其所憑之依據及認定之理由，亦嫌理由不備。再原判決事實
欄記載：上訴人「擅自在……票號為ＦＡ0000000號之空
白支票上填載……發票日為八十九年三月七日，完成發票程式後
，於同年月之某日，以一萬二千元之代價，將上該支票讓售於知
情之賴俊光（業經判刑確定），賴俊光於故買上該支票後，明知
上該支票係屬偽造來源不明之贓物，根本無從兌現，仍於同年月
十五日，持向不知情之呂銘崑調借現款，致使呂銘崑因而陷於錯
誤，先借予二萬餘元現金，呂銘崑復於同年月二十五日，將該紙
支票背書轉讓於不知情之王玉秀，充作工程款，王玉秀於同年二
月十八日，再將該紙支票轉讓於不知情之鄭雅文抵付貨款。嗣於
同年三月七日，因鄭雅文將上紙支票經由鶯歌鎮農會提示付款時
，為台北市票據交換所發現該紙支票係發票人杜永清掛失止付之
票據」等情。依原判決記載之上開事實，其既認定鄭雅文係由王
玉秀處轉讓而取得本件支票，如果無訛，則鄭雅文受讓該紙支票
及持以向鶯歌鎮農會提示付款之日期，應在王玉秀自呂銘崑處受
讓該紙支票之後，乃原判決事實欄所記載鄭雅文受讓本件支票及
持以向鶯歌鎮農會提示付款之日期（八十九年三月七日），反而
在王玉秀自呂銘崑處受讓該紙支票（八十九年三月二十五日）之
前，事實欄就上述各相關時間之記載似相互齟齬；另如上所敘，
原判決事實欄係認定上訴人於完成本件支票之發票程式後，即將
該紙支票「讓售」予賴俊光，惟理由內卻說明：「參諸共同被告
賴俊光於本院（原審）調查時供承：向甲○○拿支票時都沒有人
在場，調到錢後拿錢去給甲○○時，伊朋友陳韋伶（即陳荺庭）
有一起去等語……益證被告甲○○有將系爭票據交付被告賴俊光
『調現』無訛」云云（見原判決第四頁第二十一行至第二十六行
），關於上訴人將本件支票交予賴俊光究係「讓售」抑或「調現
」，事實欄之記載與理由內之敘述亦不一致，並有判決理由矛盾
之違誤。(二)、測謊鑑定，係依一般人若下意識刻意隱瞞事實真相
時，會產生微妙之心理變化，如憂慮、緊張、恐懼、不安等現象
，而因身體內部之心理變化，身體外部之生理狀況亦隨之變化，
如呼吸急促、血液循環加速、心跳加快、聲音降低、大量流汗等
異常現象。惟表現在外之生理變化，往往不易由肉眼觀察，乃由
測謊員對受測者提問與待證事實相關之問題，藉由科學儀器（測
謊機）記錄受測者對各個質問所產生細微之生理變化，加以分析
受測者是否下意識刻意隱瞞事實真相，並判定其供述是否真實；
測謊機本身並不能直接對受測者之供述產生正確與否之訊號，而
係測謊員依其專業之學識及經驗，就測謊紀錄，予以客觀之分析
解讀。至於測謊鑑定究竟有無證據能力，刑事訴訟法並無明文規
定，惟實務上，送鑑單位依刑事訴訟法第二百零八條第一項規定
，囑託法務部調查局或內政部警政署刑事警察局為測謊鑑定，受
囑託機關就鑑定結果，以該機關名義函覆原囑託之送鑑單位，該
測謊鑑定結果之書面報告，即係受囑託機關之鑑定報告，該機關
之鑑定報告，形式上若符合測謊基本程式要件，包括：經受測人
同意配合，並已告知得拒絕受測，以減輕受測者不必要之壓力、
測謊員須經良好之專業訓練與相當之經驗、測謊儀器品質良好且
運作正常、受測人身心及意識狀態正常及測謊環境良好，無不當
之外力干擾等要件，即賦予證據能力，非謂機關之測謊鑑定報告
書當然有證據能力。具上述形式之證據能力者，始予以實質之價
值判斷，必符合待證事實需求者，始有證明力。復按刑事訴訟法
第二百零六條第一項規定：「鑑定之經過及其結果，應命鑑定人
以言詞或書面報告」，又法院或檢察官囑託相當之機關鑑定，準
用第二百零六條第一項之規定，同法第二百零八條亦有明文規定
；是鑑定報告書之內容應包括鑑定經過及其結果，法院囑託鑑定
機關為測謊鑑定時，受囑託之鑑定機關不應僅將鑑定結果函覆，
並應將鑑定經過一併載明於測謊之鑑定報告書中，若鑑定報告書
僅簡略記載鑑定結果而未載明鑑定經過，既與法定記載要件不符
，法院自應命受囑託機關補正，必要時並得通知實施鑑定之人以
言詞報告或說明，否則，此種欠缺法定要件之鑑定報告不具備證
據資格，自無證據能力可言。原判決採為論處上訴人犯罪證據之
法務部調查局（九０）陸（三）字第九００三二九四八號鑑定通
知書（見偵字第四七六０號卷第八頁），除於鑑定方法欄載明「
控制問題法」、「混合問題法」及記載鑑定結果外，對於受測者
是否接受測謊之同意、當時之身心狀態、測謊員之能力、資格、
測謊儀器運作狀態及測謊環境有無不當之外力干擾等要件，均未
於該鑑定通知書上為記載，其法定程式尚有欠缺。原審未命受囑
託機關補正，亦未通知實施鑑定之人以言詞報告或說明，遽採為
認定上訴人犯罪之依據，並嫌速斷而難昭折服。以上，或為上訴
意旨所指摘，或係本院得依職權調查之事項，應認原判決仍有撤
銷發回更審之原因。原判決認上訴人牽連犯收受贓物罪及理由說
明不另為無罪諭知部分，基於審判不可分原則，應併予發回。
據上論結，應依刑事訴訟法第三百九十七條、第四百零一條，判
決如主文。
中    華    民    國  九十五  年    十    月   十九   日
                      最高法院刑事第十一庭
                          審判長法官  謝  俊  雄
                                法官  陳  世  雄
                                法官  魏  新  和
                                法官  吳  信  銘
                                法官  徐  文  亮
      本件正本證明與原本無異
                                      書  記  官
中    華    民    國  九十五  年    十    月  二十四  日
                                                   Ｒ


司法院資訊處製作；財團法人民間司法改革基金會備份。
